【裁判字號】    95,交訴,30
【裁判日期】    970321
【裁判案由】    公共危險
【裁判全文】
臺灣士林地方法院刑事判決              95年度交訴字第30號
公  訴  人  臺灣士林地方法院檢察署檢察官
被      告  甲○○
選任辯護人  陳慶諭律師
上列被告因業務過失傷害等案件，經檢察官提起公訴（94年度偵
字第11860 號），本院判決如下：
    主  文
甲○○從事業務之人，因業務上之過失傷害人致重傷，處有期徒
刑壹年貳月，減為有期徒刑柒月。又駕駛動力交通工具肇事，致
人受傷而逃逸，處有期徒刑拾月，減為有期徒刑伍月。應執行有
期徒刑拾月。
    事  實
一、甲○○從事石材備料工作，平日以駕駛自用小貨車載送石材
    及工具，係以駕駛為其附隨業務，為從事業務之人。甲○○
    雖領有自用小貨車駕駛執照，但前因酒後駕車遭註銷其駕駛
    執照，竟仍於民國94年4 月22日下午6 時10分許，駕駛車牌
    號碼TK-4762 號自用小貨車，在前往載送石材途中，沿臺北
    縣八里鄉○○路○ 段由西往東方向行駛，途經該路段174 巷
    口停等紅燈，於綠燈起駛欲右轉該巷口時，本應注意依規定
    轉彎車應讓直行車先行，且右轉彎時，應由內側車道變換至
    外側車道並顯示方向燈或手勢後再行右轉，依當時係日間自
    然光線、天候晴、路面乾燥、自然光充足、路面無缺陷、道
    路亦無障礙物且視距良好，並無不能注意之情事，竟疏於注
    意，於綠燈起始右轉時既未顯示方向燈，又未禮讓同向右側
    由己○○（原名乙○○）所騎乘之車牌號碼SMI-365 號輕機
    車先行，即貿然由內側車道強行右轉，直行之己○○因反應
    不及，機車車頭與左側車身擦撞小貨車右側車身，致己○○
    人車倒地，受有腹部鈍傷併肝臟及脾臟血腫、急性壞死性胰
    臟炎併大腸壞死、左側橈骨骨折、左側血胸及氣胸、兩側腎
    上腺出血等傷害，並已手術切除胰臟、脾臟及部分大腸，受
    有重傷害。甲○○於駕駛前開動力交通工具肇事，致己○○
    受傷後，仍右轉上坡後始作短暫停留，嗣為規避責任，竟不
    顧己○○安危，隨即駕車逃逸，適戊○○騎乘車牌號碼PS3-
    828 號重型機車附載友人劉齡禧（原名劉任芳）行駛於甲○○貨車後方，當場目擊車禍發生情形，劉齡禧遂記下該小貨
    車車號並報警處理，始查悉上情。
二、案經己○○訴由臺灣士林地方法院檢察署檢察官偵查起訴。
    理  由
壹、程序部分：
一、按被告以外之人於審判外之言詞或書面陳述，除法律有規定
    者外，不得作為證據；又被告以外之人於審判外之陳述，雖
    不符合同法第159 條之1 至第159 條之4 之規定，但經當事
    人於審判程序同意作為證據，法院審酌該言詞陳述或書面陳
    述作成時之情況，認為適當者，亦得為證據。當事人、代理
    人或辯護人於法院調查證據時，知有第159 條第1 項不得為
    證據之情形，而未於言詞辯論終結前聲明異議者，視為有前
    項之同意，刑事訴訟法第159 條第1 項及第159 條之5 分別
    定有明文。本判決下列所引用各該被告以外之人於審判外之
    陳述（包含書面陳述），除後述公務員於職務上製作之紀錄
    文書，並無顯不可信之情況，依刑事訴訟法第159 條之4 第
    1 款規定，皆有證據能力外，其餘亦屬傳聞證據。惟當事人
    及辯護人於本院準備程序及審判期日中均表示無意見而不予
    爭執，且迄至言詞辯論終結前亦未再聲明異議，本院審酌上
    開證據資料製作時之情況，尚無違法不當及證明力明顯過低
    之瑕疵，亦認為以之作為證據應屬適當，故揆諸前開規定，
    爰逕依刑事訴訟法第159 條之5 規定，認前揭證據資料均有
    證據能力，合先敘明。
二、又起訴書雖認被告甲○○所為係犯刑法第284 條第1 項前段
    之過失傷害罪嫌及刑法第185 條之4 之肇事逃逸罪嫌，然過
    失傷害罪嫌部分，業經實行公訴之檢察官於當庭論告時將起
    訴法條更正為刑法第284 條第2 項後段業務過失致重傷罪，
    依檢察一體原則，本院自無須變更起訴法條，亦附此說明。
貳、實體部分：
一、訊據被告甲○○固坦承確於前揭時、地駕駛上開自用小貨車
    與告訴人己○○騎乘之輕機車發生擦撞，且於車禍發生後仍
    駕車逃逸等情屬實，惟矢口否認有何業務過失致重傷之犯行
    ，並辯稱：小貨車僅為載送工具之用，並非用於運送石材，
    且伊係於停等紅燈時，貨車停在行人穿越道上，遭告訴人由
    小貨車後側撞擊，導致車牌框架斷裂，僅靠車燈線與車身連
    結，伊雖有看到告訴人機車倒地，但認為告訴人會自行爬起
    來，故即駕車離開現場，不知告訴人受傷如此嚴重，本件車
    禍伊並無過失云云。
二、經查：
  (一)被告從事石材專業備料工作，小貨車主要係用於載送工具及
    引導其他車輛至工地運載石材，案發當日本是自己要前往龍
    米路2 段174 巷前方50公尺處工地載運石材，但因發生本件
    車禍無心工作，遂請他人前去載送等情，業經被告於本院審
    理中自承在卷（見96年10月18日審判筆錄），並有被告名片
    1 紙在卷可考，故被告係以駕駛為其從事石材備料工作之附
    隨業務，為從事業務之人，自屬甚明。
  (二)被告雖辯解：伊係於外側車道之斑馬線上停等紅燈時，貨車
    停在行人穿越道上，遭告訴人由後方撞擊，並非右轉時與告
    訴人發生擦撞云云，然查，被告於上開時、地駕駛車牌號碼
    TK-4762 號自用小貨車違規未顯示方向燈由內側車道驟行右
    轉，致騎乘機車直行於外側車道之告訴人煞車不及，機車車
    頭及左側車身擦撞小貨車右側車身並摔落於車道上，告訴人
    因而受傷送醫，經診斷受有腹部鈍傷併肝臟及脾臟血腫、急
    性壞死性胰臟炎併大腸壞死、左側橈骨骨折、左側血胸及氣
    胸、兩側腎上腺出血等傷害，並已手術切除胰臟、脾臟及部
    分大腸，被告於肇事後竟仍右轉龍米路2 段174 巷逃逸等事
    實，業據證人即告訴人己○○指證綦詳，並經證人戊○○、
    劉齡禧於偵查及審判中證述明確（見偵查卷94年12月13日詢
    問筆錄、本院96年10月18日審判筆錄），並有道路交通事故
    調查報告表（一）（二）、道路交通事故現場圖、道路交通
    事故現場相片、現場告訴人車損情形照片共12張及馬偕紀念
    醫院診斷證明書1 紙附卷可稽。查證人戊○○、劉齡禧與告
    訴人、被告均不相識，衡情應無曲意迴護或設詞誣陷任何一
    方之必要，且彼等在負擔偽證重罪之處罰壓力下具結作證，
    經隔離詰問後，就上開被告駕車違規右轉致擦撞告訴人機車
    之情節，所述前後一貫，互核相符，是證人戊○○、劉齡禧
    之證言均堪採信。再參酌前揭現場及告訴人機車車損照片顯
    示，告訴人輕機車向右傾倒於外側車道機車停等區之停等線
    最前緣處，機車龍頭左側車殼破裂、坐墊左後側有擦痕等車
    損情形，復佐以告訴人受有左側橈骨骨折、左側血胸及氣胸
    等傷害情形，研判被告顯係於綠燈起駛右轉時擦撞告訴人機
    車車頭及左側車身，導致告訴人機車及身體皆與小貨車發生
    碰撞，始造成上開車損及受傷情形。況且，本件經送臺灣省
    臺北縣區車輛行車事故鑑定委會鑑定結果，亦同此判斷，此
    有該鑑定委員會以95年1 月24日函送之北縣鑑字第941869號
    鑑定意見書存卷可查。被告所辯伊係於人行穿越道上停等紅
    燈時，貨車停在行人穿越道上，遭告訴人由後方撞擊云云，
    顯係為附和現場照片中告訴人機車倒地位置所為之不實陳述
    ，且果如被告所言，其斯時係停車於行人穿越道上，惟比對
    卷附照片觀之，被告實已停於路口，且已擋住左方車輛沿17
    4 巷上山之行向，其既已進入路口，何以未右轉行駛原定行
    進之路段？實與常情相悖，此部份辯詞委無可採。另被告所
    舉之證人丙○○於本院審理時雖證述：案發當日伊與被告同
    車，並於停等紅燈時遭告訴人由後方撞擊云云，然查證人丙○○為被告之受僱人，其證詞憑信性已屬有疑，況其證述內
    容與被告所言，就案發當日2 人係由何處駕駛小貨車出發、
    是否要帶領他車前往石材工廠載運石材、貨車窗戶有無緊閉
    、有無開啟冷氣、究欲在何一路口右轉等情多所矛盾，顯係
    臨訟迴護被告之詞，尚不足以作為對被告有利之判斷。
  (三)被告又辯以：伊右轉後將小貨車停在路邊查看車損情形，發
    現小貨車正後方懸掛車牌之框架遭告訴人機車撞至斷裂，僅
    靠一條車燈線與車體相連，可見係告訴人自後方撞擊伊之貨
    車所致云云，然此辯解與被告於警詢時所稱係車禍隔日（即
    94年4 月23日）查看車輛，始發現車牌脫落之情不符，且被
    告於車禍翌日警詢時，告知處理員警貨車車牌本即以鐵絲綑
    綁固定等語，業據證人即當時赴現場處理之員警丁○○（時
    任職於臺北縣政府警察局蘆洲分局交通分隊）於審理時證述
    明確（見96年11月6 日審判筆錄），被告就車牌係於何處斷
    裂？何時發現？說辭反覆，辯解顯不可採。復觀以被告於97
    年2 月26日審理時庭提之車牌號碼TK-4762 號小貨車照片5
    張，該貨車車體髒污老舊，實無法判斷車牌框架斷裂是否為
    告訴人撞擊所致，是系爭小貨車於案發後經員警拍攝之照片
    縱因員警之疏忽而佚失，仍無礙於本院之判斷，亦併此敘明
    。
  (四)被告行為時有效施行之刑法第10條所稱重傷，除毀敗視能、
    聽能、語能、味能或嗅覺，及肢體、生殖之機能等明確之判
    斷標準外，尚包括「其他於身體或健康，有重大不治或難治
    之傷害」亦屬之，刑法第10條第4 項各款分別定有明文。又
    按所稱「重大不治」係指終生不能恢復，「難治」係指難於
    治療。查告訴人因肝臟及脾臟血腫，後於94年5 月12日手術
    切除胰臟、脾臟，有馬偕紀念醫院94年6 月25日出具之乙種
    診斷證明書1 份附卷可參，其傷害顯已達不能回復正常器官
    功能之程度，符合前開條文所稱「於身體重大不治之傷害」
    定義，為重傷無誤。
  (五)又按右轉彎時，應距交岔路口30公尺前顯示方向燈或手勢，
    換入外側車道、右轉車道或慢車道，駛至路口後再行右轉，
    且轉彎車應讓直行車先行，道路交通安全規則第102 條第1
    項第4 款、第7 款定有明文。查本件被告為自用小貨車駕駛
    人，理應注意及此，而依當時係日間、天候晴、路面乾燥、
    自然光充足、路面無缺陷、道路亦無障礙物且視距良好等一
    切情狀，此為道路交通事故調查報告表（一）所詳載，顯無
    不能注意之情事，被告竟疏未注意，未顯示方向燈貿然由內
    側車道右轉龍米路2 段174 巷，且未讓同向告訴人直行車先
    行，肇致本件車禍，自難辭過失之責，被告之過失行為與告
    訴人之傷害間有相當因果關係，被告此部份犯行事證明確，
    其業務過失致重傷犯行堪以認定，應依法論處。
  (六)另被告肇事逃逸之犯罪事實，業經被告於本院訊問時坦承不
    諱（見95年11月7 日準備程序筆錄），核與證人戊○○、劉
    齡禧之證詞相符，復有臺北縣政府警察局北縣警交字第C000
    00000 號舉發違反道路交通管理事件通知單1 紙在卷足憑，
    足見被告之自白與事實一致。又刑法第185 條之4 規定駕駛
    動力交通工具肇事致人死傷而逃逸罪，其立法目的，乃為維
    護交通，增進行車安全，促使當事人於事故發生時，能對被
    害人即時救護，減少死傷，以保護他人權益並維護社會秩序
    。又其立法精神在於交通事故一旦發生，且發生人員傷亡之
    情況，不論是撞人或被撞，或是因其他事故而造成死傷，只
    要是在駕駛動力交通工具過程內所發生者，參與此整個事故
    過程之當事人皆應協助防止死傷之擴大，蓋如駕駛人於事故
    發生後，隨即駕車逃離現場，不僅使肇事責任認定困難，更
    可能使受傷之人喪失生命或求償無門。且刑法第185 條之4
    具有遺棄罪之性質，乃參照刑法第294 條第1 項之刑度增設
    ，第185 條之4 之救護義務不以汽車駕駛人因故意或過失肇
    事致人傷亡為必要，只要其為該交通事故之現場當事人，則
    對事故現場之傷亡人員皆有救護之義務，此即為本條與第
    294 條第1 項之區別所在。因此，本條所欲規範者乃當事人
    置交通事故發生（不論其有無故意或過失）致人受傷於不顧
    而逃逸行為，即成立本罪（參照最高法院88年度臺上字第73
    96號判決）。是被告於本件車禍致告訴人受傷，為有過失，
    已如前述，而被告於駕車與告訴人所騎乘之輕機車發生擦撞
    已知肇事，卻未將告訴人送醫或施以救護，即逕行離開現場
    ，揆諸前揭立法理由，被告即應成立本罪，否則，任何人於
    肇事後逕行離開現場，棄被害人不顧，而事後以肇事時不知
    有無過失為由卸責，則本條文之功能將喪失殆盡，此部份事
    證亦明，被告肇事逃逸犯行洵堪認定，應依法論科。
三、核被告所為，係犯刑法第284 條第2 項後段之業務過失致重
    傷罪及第185 條之4 之肇事逃逸罪。被告行為後，刑法於94
    年2 月2 日修正公布，95年7 月1 日施行，而刑法施行法亦
    於95年6 月14日增訂第1 條之1 。修正後刑法第2 條第1 項
    規定：「行為後法律有變更者，適用行為時之法律。但行為
    後之法律有利於行為人者，適用最有利於行為人之法律。」
    ，係規範行為後法律變更所生新舊法律比較適用之準據法，
    於新法施行後，應適用修正後刑法第2 條第1 項之規定，為
    「從舊從輕」之比較（此條項規定，僅係新、舊法之比較適
    用之宣示性指導原則，並非實體刑罰法律，自不生行為後法
    律變更之比較適用問題）。經查：
  (一)被告行為時之舊刑法第33條第5 款規定：「主刑之種類如左
    ：五、罰金：1 元以上。」，換算新臺幣後，為新臺幣3元
    以上。惟被告行為後新刑法第33條第5 款係規定：「主刑之
    種類如下：五、罰金：新臺幣1 千元以上，以百元計算之。
    」，經比較修正前、後關於科處罰金刑之最低刑度規定，自
    應以被告行為時之舊刑法較有利於被告。
  (二)再修正前刑法第51條規定：「數罪併罰，分別宣告其罪之刑
    ，依左列各款定其應執行者：」，其中第5 款規定：「宣告
    多數有期徒刑者，於各刑中之最長期以上，各刑合併之刑期
    以下，定其刑期。但不得逾二十年。」；修正後刑法第51條
    第5 款規定：「宣告多數有期徒刑者，於各刑中之最長期以
    上，各刑合併之刑期以下，定其刑期。但不得逾三十年。」
    ，則比較結果，修正前之規定較有利於被告。
  (三)綜上，被告所為上開犯行，經綜合觀察全部罪刑比較之結果
    ，應適用修正前刑法第33條第5 款及第51條第5 款之規定，
    較有利於被告。
  (四)至被告行為後，原刑法第10條第4 項關於刑法重傷定義之規
    定業經修正，其中第10條第4 項第6 款：「其他於身體或健
    康，有重大不治或難治之傷害」規定，新舊法完全相同，並
    未變動其內容，對被告而言並無有利或不利之情形，自不生
    新舊法比較之問題。
  (五)新修正刑法於95年7 月1 日施行之前，刑法分則編有關罰金
    刑之貨幣單位係銀元；且依刑法分則編應處罰金者，應適用
    罰金罰鍰提高標準條例第1 條之規定，亦即應按各該具體條
    文制定或修正之先後，定其罰金提高之倍數。惟被告行為後
    ，刑法施行法增訂第1 之1 條，於95年6 月14日經總統公布
    ，並自同年7 月1 日起施行；該條規定：「中華民國94年1
    月7 日刑法修正施行後，刑法分則編所定罰金之貨幣單位為
    新臺幣。94年1 月7 日刑法修正時，刑法分則編未修正之條
    文定有罰金者，自94年1 月7 日刑法修正施行後，就其所定
    數額提高為30倍。但72年6 月26日至94年1 月7 日新增或修
    正之條文，就其所定數額提高為3 倍」。亦即自95年7 月1
    日起，刑法分則編所定罰金之貨幣單位，由原來之銀元改為
    新臺幣；且94年1 月7 日刑法修正時，刑法分則編未修正之
    條文定有罰金者，自95年7 月1 日起，有關罰金之數額提高
    為30倍。本案被告所犯刑法第284 條第2 項後段之業務過失
    致重傷罪部分，有罰金刑之處罰，因刑法第284 條第2 項後
    段條文於94年1 月7 日刑法修正時未經修正，亦未於72年6
    月20日至94年1 月7 日間修正過，依增訂刑法施行法第1條
    之1 規定，其罰金以新臺幣為單位，數額應提高30倍，此與
    修正前之罰金以銀元為單位，刑法第284 條第2 項後段部分
    ，適用罰金罰鍰提高標準條例第1 條之規定，應提高10倍，
    再經折算為新臺幣（銀元與新臺幣之折算比例為1 比3） ，
    換算結果，亦為30倍，刑法施行法第1 條之1 修訂前後，該
    罪所定罰金之最高數額並無不同，對於被告並無有利或不利
    之別，應依一般法律適用原則，適用裁判時之法律，即刑法
    施行法第1 條之1 之規定（最高法院95年11月7 日95年度第
    21次刑庭會議決議、臺灣高等法院95年度法律座談會決議亦
    同此意旨）。
  (六)又按汽車駕駛人，無駕駛執照駕車、酒醉駕車、吸食毒品或
    迷幻藥駕車、行駛人行道或行經行人穿越道不依規定讓行人
    優先通行，因而致人受傷或死亡，依法應負刑事責任者，加
    重其刑至二分之一，道路交通管理處罰條例第86條第1 項定
    有明文。查被告原考領有普通小客車駕駛執照，後因酒醉駕
    車駕駛執照遭註銷，此有臺北縣政府警察局北縣警交字第C0
    0000000 號舉發違反道路交通管理事件通知單1 紙可為佐證
    ，被告在處分期間即無許可駕駛汽車之憑證，自屬「無照駕
    駛」。本案肇事當日被告顯係無駕駛執照駕車，致人受傷，
    即應依道路交通管理處罰條例第86條第1 項之規定，加重其
    刑。被告前開2 罪犯意各別，行為互殊，罪名有異，應予分
    論併罰。
  (七)爰審酌被告為以駕駛為附隨義務之人，其注意程度自應較一
    般常人為高，猶於駕車時未依規定貿然右轉，致告訴人身受
    重傷，又於肇事後逃逸，影響車禍肇事之調查及被害人民事
    求償權之行使，且犯後又執詞卸責未如期履行與告訴人之和
    解條件，態度難謂良好，及其智識程度、犯罪所生危害等一
    切情狀，分別量處如主文所宣告之刑。
  (八)本件被告之犯罪時間均係在96年4 月24日以前，爰分別依中
    華民國九十六年罪犯減刑條例第2 條第1 項第3 款之規定減
    其宣告刑2 分之1 ，並就減得之刑定應執行刑，如主文所示
    。
據上論斷，應依刑事訴訟法第299 條第1 項前段，刑法第2 條第
1 項前段、第185 條之4 、第284 條第2 項後段，修正前刑法第
51條第5 款，刑法施行法第1 條之1 ，道路交通管理處罰條例第
86條第1 項，中華民國九十六年罪犯減刑條例第2 條第1 項第3
款、第7 條，判決如主文。
本案經檢察官張紜瑋到庭執行職務。
中    華    民    國    97    年    3     月    21    日
                  交通法庭審判長法  官  李育仁
                                法  官  許辰舟
                                法  官  黃潔茹
以上正本證明與原本無異。
如不服本判決，應於收受送達後10日內向本院提出上訴書狀，其
未敘述上訴之理由者並得於提起上訴後20日內向本院補提理由書
（均須按他造當事人之人數附繕本）。
                                書記官  柳瑞宗
中    華    民    國    97    年    3     月    21    日
附錄本案論罪科刑法條之依據：
中華民國刑法第185條之4
（肇事遺棄罪）
駕駛動力交通工具肇事，致人死傷而逃逸者，處 6 月以上 5 年
以下有期徒刑。
中華民國刑法第284條第2 項
（過失傷害罪）
從事業務之人，因業務上之過失傷害人者，處1 年以下有期徒
刑、拘役或1 千元以下罰金，致重傷者，處3 年以下有期徒刑、
拘役或2 千元以下罰金。


司法院資訊處製作；財團法人民間司法改革基金會備份。
